ACORDAO-COMPLETO-2534788

ACÓRDÃO 2872/2022 ATA 16/2022 - PRIMEIRA CÂMARA

VISTOS, relatados e discutidos estes autos em que se aprecia ato de admissão emitido pela Empresa Brasileira de Correios e Telégrafos (ECT) ;
ACORDAM os Ministros do Tribunal de Contas da União, reunidos em Sessão da Primeira Câmara, com fundamento no art. 71, inciso III, da Constituição Federal, nos arts. 1º, inciso V, e 39, inciso I, da Lei 8.443/1992, no art. 260, § 1º, do RI/TCU e ante as razões expostas pelo Relator, em:
9.1. considerar ilegal o ato de admissão emitido em favor de Robson Farias Tavares, negando-lhe registro;
9.2. esclarecer à entidade de origem que a presente admissão poderá ser mantida, em razão de estar amparada por decisão judicial transitada em julgado;
9.3. dar ciência desta deliberação à Empresa Brasileira de Correios e Telégrafos (ECT) e ao interessado.

ATOS DE ADMISSÃO. Atos de Admissão da unidade emissora EMPRESA BRASILEIRA DE CORREIOS E TELEGRAFOS - ECT, enviados ao TCU pela unidade de controle interno CONTROLADORIA-GERAL DA UNIÃO para fins de análise e julgamento

Primeira Câmara

Empresa Brasileira de Correios e Telegrafos - ECT.

3. Interessados/Responsáveis:
3.1. Interessado: Robson Farias Tavares (XXX.078.844-XX).

13.1. Ministros presentes: Benjamin Zymler (na Presidência), Walton Alencar Rodrigues (Relator) e Jorge Oliveira.
13.2. Ministro-Substituto presente: Augusto Sherman Cavalcanti.

WALTON ALENCAR RODRIGUES

Adoto, como relatório, a instrução da Sefip, cuja proposta foi acolhida pelo representante do Parquet especializado:
"INTRODUÇÃO
1.	Trata-se de ato de admissão, submetido, para fins de registro, à apreciação do Tribunal de Contas da União (TCU) , de acordo com o art. 71, inciso III, da Constituição Federal.  O ato foi cadastrado e disponibilizado ao TCU por intermédio do Sistema e-Pessoal, na forma do art. 2º e 4º da Instrução Normativa TCU 78/2018.
2.	O ato desse processo pertence às seguintes unidades:
2.1.	Unidade emissora: EMPRESA BRASILEIRA DE CORREIOS E TELEGRAFOS - ECT.
2.2.	Unidade cadastradora:  EMPRESA BRASILEIRA DE CORREIOS E TELEGRAFOS - ECT.
2.3.	Subunidade cadastradora: GERÊNCIA DE RECURSOS HUMANOS DE PERNAMBUCO - GEREC/PE.
EXAME TÉCNICO
Procedimentos aplicados
3.	Os procedimentos para exame, apreciação e registro de atos de pessoal encontram-se estabelecidos na Instrução Normativa TCU 78/2018 e na Resolução TCU 206/2007. Essas normas dispõem que os atos de pessoal disponibilizados por meio do e-Pessoal devem ser submetidos previamente a críticas automatizadas, com base em parâmetros predefinidos.
4.	As críticas das informações cadastradas na etapa de coleta do ato foram elaboradas e validadas levando-se em conta as peculiaridades de cada ato. Os itens verificados nessa etapa são inerentes a dados cadastrais, fundamentos legais, mapa de tempo, ficha financeira, assim como eventuais ocorrências de acumulação. Trata-se de verificações abrangentes, minuciosas e precisas e sem a necessidade de ação humana e, portanto, menos suscetível a falhas. As críticas aplicadas estão discriminadas no sistema, no Menu e-Pessoal, opção "Crítica", que podem ser acessadas mediante concessão de perfil específico a servidores do TCU responsáveis pela análise.
5.	Além das críticas automatizadas, há verificação humana adicional no caso de haver alertas do sistema ou informações não formatadas, como esclarecimentos do gestor ou do controle interno.  
6.	As críticas também consideram os registros do Sistema Integrado de Administração de Recursos Humanos (Siape) . O Siape disponibiliza informações atualizadas sobre as parcelas que integram os proventos, diferentemente, portanto, do e-Pessoal, que informa as parcelas no momento do registro do ato. 
7.	Essa confrontação com o Siape fornece uma visão atual e verdadeira da situação, o que permite descaracterizar irregularidades e inconsistências que, embora constantes do e-Pessoal, já foram corrigidas.
8.	As verificações detectadas no ato encontram-se discriminadas na aba de pendências do ato no sistema e-Pessoal, bem como no espelho do ato contemplado por esta instrução.
Exame das Constatações
9.	Ato: 35712/2019 - Interessado: ROBSON FARIAS TAVARES - CPF: XXX.078.844-XX
9.1.	Parecer do Controle Interno: considerar o ato Legal.
9.2.	Constatação e análise: 
9.2.1.	Ato com anexo do tipo sentença judicial (0801769-09.2013.4.05.8300) .
a.	Justificativa do Gestor de Pessoal: Não há. Verificação efetuada no âmbito do TCU.
b.	Análise do Controle Interno:  Não há. Verificação efetuada no âmbito do TCU.
c.	Análise da Equipe Técnica: Ilegal
Trata-se de ação ordinária ajuizada na 7ª Vara Federal de Pernambuco, na qual o interessado antecipação dos efeitos da tutela, para que fosse declarada a nulidade do ato administrativo que culminou na sua eliminação certame para o emprego de carteiro, com designação de nova data para a realização dos exames médicos, com sua ulterior contratação de acordo com a ordem classificatória do concurso e prática dos demais atos que dela decorressem. Informou que fora aprovado no mencionado concurso e convocado por meio de telegrama para a segunda etapa, foi considerado apto e informado de que receberia outro telegrama de convocação, que estabeleceria a data e o local para a assinatura de contrato individual de trabalho e a realização dos exames médicos necessários. No entanto, isso não ocorreu. Por meio do sítio eletrônico dos Correios, verificou que candidatos aprovados em colocações inferiores à dele foram convocados para assinar o contrato de trabalho, motivo pelo qual compareceu aos Correios Centrais e recebeu a informação de que foi preterido por não ser sido possível contatá-lo. Decisão de 1º/8/2013, anexa ao ato enviado ao TCU, deferiu a antecipação da tutela e determinou fosse destinada nova data para a realização de exames e, caso considerado apto e, não havendo nenhum outro óbice, fosse procedida a sua contratação. O trânsito em julgado se deu em 13/2/2019 e os autos foram baixados em 31/7/2019.
Entende-se que assistiu razão ao interessado, pois, após passado tanto tempo da homologação do concurso, não seria viável exigir do interessado que acompanhasse diariamente as publicações do Diário Oficial. No entanto, a contratação se deu muito após o vencimento do prazo de validade do concurso.
9.3.	O quadro resumo de ocorrências e, quando for o caso, o detalhamento da norma legal e da jurisprudência para a inconsistência acima elencada encontra-se no anexo II dessa instrução. 
9.4.	Encaminhamento do ato: 
9.4.1.	Considerar ILEGAL e recusar registro do ato de Admissão de ROBSON FARIAS TAVARES do quadro de pessoal do órgão/entidade EMPRESA BRASILEIRA DE CORREIOS E TELEGRAFOS - ECT, com base nos arts. 71, inciso III, da Constituição Federal, 1º, inciso V, e 39, inciso II, da Lei 8.443/1992 e 260, § 1º, do Regimento Interno. 
CONCLUSÃO
10.	A abrangência e a profundidade das verificações levadas a efeito fundamentam convicção de que o ato 35712/2019 pode ser apreciado pela ilegalidade, em razão das irregularidades apontadas no item Exame das Constatações desta instrução, que representam afronta à legislação e à jurisprudência de referência.
11.	O aludido ato deu entrada neste Tribunal há menos de cinco anos, não sendo aplicável, portanto, o procedimento de contraditório e ampla defesa determinado pelo Acórdão 587/2011-TCU-Plenário.
PROPOSTA DE ENCAMINHAMENTO
12.	Ante o exposto, com fundamento no art. 71, inciso III, da Constituição Federal, no art. 1º, inciso V, e art. 39, incisos I e II, da Lei 8.443/1992, no art. 260 do Regimento Interno do Tribunal de Contas da União, propõe-se: 
12.1.	Considerar ILEGAL e recusar registro do ato de Admissão de ROBSON FARIAS TAVARES do quadro de pessoal do órgão/entidade EMPRESA BRASILEIRA DE CORREIOS E TELEGRAFOS - ECT, com base nos arts. 71, inciso III, da Constituição Federal, 1º, inciso V, e 39, inciso II, da Lei 8.443/1992 e 260, § 1º, do Regimento Interno."

não há.

Procuradora-Geral Cristina Machado da Costa e Silva.

ATO DE ADMISSÃO. EMPRESA BRASILEIRA DE CORREIOS E TELÉGRAFOS (ECT). CONTRATAÇÃO APÓS O TÉRMINO DO PRAZO DE VALIDADE DO CONCURSO. ILEGALIDADE. NEGATIVA DE REGISTRO. SENTENÇA JUDICIAL TRANSITADA EM JULGADO. POSSIBILIDADE DE SUBSISTÊNCIA DA ADMISSÃO COM A MANUTENÇÃO DE SEUS EFEITOS.

ATOS DE ADMISSÃO (ADS)

Secretaria de Fiscalização de Integridade de Atos e Pagamentos de Pessoal e de Benefícios Sociais (Sefip).

Trata-se de ato de admissão de Robson Farias Tavares, emitido pela Empresa Brasileira de Correios e Telégrafos (ECT) , submetido à apreciação deste Tribunal, nos termos do art. 71, inciso III, da Constituição Federal. 
A Secretaria de Fiscalização de Integridade de Atos e Pagamentos de Pessoal e de Benefícios Sociais deste Tribunal (Sefip) e o Ministério Público junto a esta Corte manifestaram-se pela ilegalidade do ato, com a negativa de seu registro, tendo em vista que a admissão em exame ocorreu após o prazo de validade do concurso. A unidade técnica, acompanhada pelo MP/TCU, deixou de propor, no entanto, a adoção de providências para tornar sem efeito a contratação em questão, em razão de sentença judicial transitada em julgado que amparou a referida admissão.
Acolho as conclusões dos pareceres precedentes, incorporando-as às minhas razões de decidir.
Inicialmente, registro que o ato em exame deu entrada neste Tribunal há menos de cinco anos, em consonância com a tese fixada pelo STF no julgamento do RE 636.553/RS, da relatoria do E. Ministro Gilmar Mendes (Pleno, j. 19/2/2020, DJe 26/5/2020) .
Como bem evidenciado pela unidade instrutora, o presente ato de admissão decorreu de decisão judicial transitada em julgado em 13/2/2019, proferida nos autos do Processo 0801769-09.2013.4.05.8300, que tramitou na 7ª Vara Federal de Pernambuco.
Da análise do formulário de peça 3, conclui-se que o concurso público teve a sua validade encerrada em 6/10/2013. Por sua vez, o interessado foi contratado em 19/2/2019. Desse modo, o ato de admissão viola o art. 37, inciso III, da Carta Magna, motivo pelo qual deve ser julgado ilegal, com negativa de seu registro, nos termos propostos pela unidade técnica.
A despeito de considerar o ato ilegal e negar-lhe registro, esclareço que a presente deliberação não possui, por óbvio, o condão de se sobrepor à decisão proferida pelo Poder Judiciário. Por esse motivo, não serão expedidas determinações à entidade de origem para a interrupção dos pagamentos, tampouco para a cessão do vínculo contratual, em observância à decisão judicial que ordenou a admissão do interessado pela ECT.
Por essas razões, julgo ilegal o presente ato de admissão, negando-lhe registro, sem prejuízo de que a relação contratual seja mantida, visto que se encontra amparada por decisão judicial transitada em julgado.
Ante o exposto, voto para que seja adotada a minuta de acórdão que submeto à deliberação deste Colegiado.
TCU, Sala das Sessões, em 24 de maio de 2022.
WALTON ALENCAR RODRIGUES 
Relator